臺灣高等法院刑事裁定　　　　　　　　　100年度抗字第859號
抗　告　人
即　聲請人　臺灣士林地法院檢察署檢察官
被　　　告　辛順德
　　　　　　劉冠衍
上列抗告人因被告違反藥事法等案件，不服臺灣士林地方法院10
0年度聲更字第3號，中華民國100年6月28日駁回羈押聲請裁定，
提起抗告，本院裁定如下：
    主  文
抗告駁回。
    理  由
一、原裁定意旨略以：
  (一)被告辛順德已於偵查中證述關於「金剛我王膠囊」、「漢堡
    99膠囊」中含有「Tadalafil」西藥成分之壯陽藥物，係由
    被告劉冠衍提議，伊同意後加入，由久富浚生物科技有限公
    司（下稱久富浚公司，由被告劉冠衍及其妻即被告林莉菁共
    同經營）進行原料混合、填充膠囊打排後，再由伊提供印刷
    完成之外包裝紙盒予懋陽生物科技有限公司（下稱懋陽公司
    ，由被告林勇智及其妻即被告陳郁佳共同經營）進行裝盒，
    而「納豆博士膠囊」、「幸福養生納豆膠囊」則係由久富浚
    公司提供原料，伊提供予該公司之原料清單中並沒有含「Si
    butramine」之西藥成分，久富浚公司將製造粉末狀之成品
    ，交予懋陽公司進行填充、打排及裝盒，而「抗腫寧凝膠」
    、「節節樂凝膠」均係在臺灣製造之產品，伊委由不知情之
    第三人印製外包裝分別顯示為自德國、日本進口字樣之包裝
    盒包裝，使一般消費者誤認為係自德國、日本進口之產品等
    情；是被告辛順德已於偵訊中就被告劉冠衍與伊共同在「金
    剛我王膠囊」、「漢堡99膠囊」中添加「Tadalafil」西藥
    成分之壯陽藥物，與被告劉冠衍共犯製造偽藥犯行證述明確
    ，偵訊中之證述亦有具結在卷，擔保其證詞之真實性。
  (二)被告劉冠衍雖前於偵查及原審羈押訊問中否認有提議在「金
    剛我王膠囊」、「漢堡99膠囊」中添加上開西藥成分之製造
    偽藥犯行，惟於準備程序中就此部分已坦承不諱，且坦承「
    納豆博士膠囊」、「幸福養生納豆膠囊」確係伊提供原料製
    造等情。證人即同案被告辛順德雖於偵查及原審羈押訊問時
    均供稱：被告劉冠衍在看守所中有遇到伊，要伊自己把事情
    擔下等語，惟被告辛順德仍於偵查中結證稱被告劉冠衍確有
    提議在「金剛我王膠囊」、「漢堡99膠囊」中添加上開西藥
    成分，復又於原審羈押訊問及準備程序中迭次供稱上情明確
    ，足認被告辛順德顯未受被告劉冠衍前開言語之影響。況被
    告劉冠衍業於原審準備程序中供承：伊確有提議在「金剛我
    王膠囊」、「漢堡99膠囊」中添加上開西藥成分等情，益徵
    被告劉冠衍已無勾串證人即同案被告辛順德之必要。
  (三)另依起訴書所載被告辛順德、劉冠衍雖係位居製造「金剛我
    王膠囊」、「漢堡99膠囊」及「納豆博士膠囊」、「幸福養
    生納豆膠囊」之重要地位，然查，依起訴書所載被告林莉菁
    僅係久富浚公司之登記負責人，並有實際經營業務，惟證人
    即同案被告辛順德於偵查中僅證稱提議在「金剛我王膠囊」
    、「漢堡99膠囊」添加上開西藥成分之人係被告劉冠衍，並
    未證述被告林莉菁有為該等提議，而被告林莉菁於警詢、偵
    查、本院準備程序中均迭次否認伊知悉「金剛我王膠囊」、
    「漢堡99膠囊」、「納豆博士膠囊」、「幸福養生納豆膠囊
    」含西藥成分之情節，被告辛順德、劉冠衍、林莉菁既均於
    偵查中未曾述及被告林莉菁知悉上情，實難認被告辛順德、
    劉冠衍與林莉菁有何勾串之必要。而被告林永智係懋陽公司
    之登記負責人，與其妻即被告陳郁佳共同經營懋陽公司，依
    起訴書所載懋陽公司僅係受被告辛順德委託就上開產品已製
    造完成後，為填充、打排、裝盒之下游工作，且被告林永智
    、陳郁佳於警詢、偵查及本院準備程序中均僅承認渠等經營
    之懋陽公司有受被告辛順德委託包裝上開產品，其餘部分則
    均否認知情，是亦難認被告辛順德、劉冠衍有與被告林永智
    、陳郁佳勾串之必要。再者，被告李永舜、王水明則分別係
    以其等經營之「天水興業有限公司」、「僑中藥局」販售「
    抗腫寧凝膠」、「金剛我王膠囊」，且其等均對此部分事實
    坦白承認，亦難認被告辛順德與其等有何勾串之必要。況，
    縱然被告辛順德、劉冠衍於本案居於上游及重要地位，惟被
    告辛順德就被告林莉菁、林永智、陳郁佳、王水明、李永舜
    所涉犯行，被告劉冠衍就被告林莉菁、林永智、陳郁佳所涉
    犯行，僅係居於證人之地位，自無羈押證人以避免被告林莉
    菁、林永智、陳郁佳、王水明、李永舜勾串共犯之理。
  (四)又被告辛順德、劉冠衍於原審100年4月12日裁定渠等分別提
    出20萬元之保證金而停止羈押後，於停止羈押期間，被告二
    人仍遵期於100年6月16日到庭接受訊問，且於訊問時，渠等
    供述仍如前述準備程序中所述，未見有何勾串之情形，顯見
    上開具保金額確已對被告2人產生心理拘束，認為被告辛順
    德、劉冠衍均得以具保之方式替代其羈押處分，無繼續羈押
    被告2人之必要，准被告辛順德、劉冠衍各以新臺幣（下同
    ）20萬元具保，並均限制出境、出海及限制住居等語。
二、抗告意旨略以：原審法院於被告辛順德、劉冠衍移審時，既
    認其2人均有勾串共犯或證人之虞，而予以羈押並禁止接見
    通信，何以在第一次準備程序後，未進行審判程序調查證據
    ，而認定被告辛順德、劉冠衍已無勾串之虞，原審裁定並未
    詳加說明。另被告劉冠衍所為之認罪，不無可能係在規避羈
    押處分，且被告劉冠衍並未對全部犯行坦承不諱，自有可能
    與其餘共犯或證人，就其等如何為犯意聯絡、行為分擔，於
    審理前彼此勾串以妨礙刑事審判程序進行。況被告林莉菁為
    被告劉冠衍之配偶，被告林永智為被告林莉菁之弟，被告林
    永智、陳郁佳為夫妻，其等均屬至親，在公司經營方面，又
    同屬於共同經營或上下游關係，原審法院既尚未進行審判程
    序以調查證據，即以第一次準備程序後，僅以被告辛順德、
    劉冠衍之供詞，遽認被告2人已無勾串之虞，實有不當。又
    其餘被告既均聲請傳喚被告辛順德、劉冠衍，而渠2人犯行
    部分之共犯結構為何，仍屬犯罪行為之一部分，依被告辛順
    德於100年6月16日之供述可知，就參與共犯之供述，已與其
    在偵訊時之供述有所不同，可見前交保後被告辛順德、劉冠
    衍已與其餘共犯有如何為勾串，使其餘否認犯行之被告脫罪
    ，於尚未進行詰問前之現階段，自應予以羈押禁見已確保審
    判順利進行進而發現真實，原裁定既有上開違誤，爰提起
    本件抗告，請求撤銷原裁定等語。
三、按羈押係拘禁被告於一定處所，乃刑事訴訟強制處分方式中
    ，干預被告人身自由最為嚴厲者，其目的僅止於保全證據及
    刑事訴訟程序之進行，尚不得作為預防犯罪之手段，故法律
    設有一定之要件。在形式要件上，被告依法須先經法官訊問
    ，並應使用押票；在實質要件上，除被告犯罪嫌疑重大，有
    法定羈押原因外，尚須「非予羈押，顯難進行追訴、審判或
    執行」者，亦即有羈押之必要性，法院始得為羈押之處分，
    此觀刑事訴訟法第101條、第102條之規定自明。所謂羈押之
    必要性，係由法院就具體個案，依職權衡酌是否有非予羈押
    顯難保全證據或難以遂行訴訟程序者為準據。換言之，被告
    縱屬犯罪嫌疑重大，且具有法定羈押原因，若依比例原則判
    斷並無羈押之必要者，自得改以其他干預被告權利較為輕微
    之強制處分，同法第101條之2具保、責付，第111條第5項限
    制住居等規定，亦即本此意旨而設。故有無羈押之必要性，
    得否具保、責付、限制住居而停止羈押，均屬事實審法院得
    自由裁量、判斷之職權，苟其此項裁量、判斷，並不悖乎通
    常一般人日常生活之經驗定則或論理法則，又於裁定書內論
    敘其何以作此判斷之心證理由者，即不得任意指摘其為違法
    ，據為提起抗告之合法理由。
四、經查：
  (一)本件原審前以被告辛順德、劉冠衍涉犯藥事法第82條第1項
    、刑法第216條、第210條、第339條第1項規定等罪犯嫌重大
    ，且有事實足認有勾串共犯或證人之虞，合於刑事訴訟法第
    101條第1項第2款之規定，均有羈押之必要，而自民國100年
    3月11日予以羈押。嗣被告2人具狀聲請停止羈押，原審經衡
    酌訴訟進行程度，認被告辛順德迭於偵查及原審羈押訊問、
    準備程序中均坦承就起訴書所載「金剛我王膠囊」、「漢堡
    99膠囊」部分，與被告劉冠衍共犯製造偽藥罪，被告劉冠衍
    雖前於偵查及原審羈押訊問中否認此部分犯行，惟於準備程
    序中亦就此部分坦承不諱等相關情事，認在被告2人具保之
    情況下，應無影響審判、執行之虞，是已無繼續羈押被告2
    人之必要，因此於100年4月12日以100年度聲字第550號、第
    551號裁定准被告辛順德、劉冠衍於各提出20萬元之保證金
    後，停止羈押，並均限制出境、出海及限制住居，此有原審
    100年度訴字第63號、100年度聲字第550號、第551號案卷影
    本附卷可參。
  (二)經本院審酌原審停止羈押之裁定，原裁定已就認被告2人已
    無勾串共犯之必要及理由詳加說明，其認定之事實核與上開
    案卷相符，其於目的與手段間之衡量，並無明顯違反比例原
    則情形，尚無違法或不當之可言。另抗告意旨稱：被告辛順
    德於100年6月16日就參與共犯之供述，與其在偵訊時之供述
    有所不同，可見前交保後被告辛順德、劉冠衍已與其餘共犯
    有如何為勾串，使其餘否認犯行之被告脫罪，於尚未進行詰
    問前之現階段，自應予以羈押禁見已確保審判順利進行進而
    發現真實云云。惟被告之供詞前後不一及被告自白之任意性
    ，是否礙於真實之發現，此係為法院證據取捨及證據評價之
    問題，並非本案羈押所需考量，然本件被告2人違反藥事法
    案件所憑證據已然保全，衡諸比例原則，自無必要再以剝奪
    被告人身自由之羈押手段便利、擴大偵查範圍及效能，否則
    有違審檢分立、彈劾原則及憲法上揭櫫之比例原則，故抗告
    意旨指摘原裁定違誤不當，自無理由，應予駁回。
五、據上論結，應依刑事訴訟法第412條，裁定如主文。
中    華    民    國   100    年    8     月    10    日
                  刑事第十庭  審判長法  官  宋  祺
                                    法  官  高玉舜
                                    法  官  陳明珠
以上正本證明與原本無異。
不得抗告。
                                    書記官  胡勤義
中    華    民    國   100    年    8     月    10    日